臺灣桃園地方法院刑事判決　　　　　　　96年度易字第1304號
公　訴　人　臺灣桃園地方法院檢察署檢察官
被　　　告　丙○○
　　　　　　　　　　（另案在臺灣桃園監獄執行中）
上列被告因詐欺案件，經檢察官提起公訴（96年度偵字第4836號
）及移送併案審理（96年度偵字第23090號），本院判決如下：
    主  文
丙○○幫助意圖為自己不法之所有，以詐術使人將本人之物交付
，累犯，處有期徒刑伍月，減為有期徒刑貳月又拾伍日，如易科
罰金，以新臺幣壹仟元折算壹日。
    事  實
一、丙○○前有肅清煙毒條例、麻醉藥品管理條例等前科，又因
    肅清煙毒條例案件，經臺灣臺北地方法院以82年度訴字第20
    62號判決判處有期徒刑3 年10月確定，於民國84年11月7 日
    入監執行，於86年5 月19日假釋出監並交付保護管束，後經
    撤銷假釋，應執行殘刑2 年5 日；另因竊盜等案件，經本院
    以88年度易字第776 號判決判處有期徒刑1 年、5 月、6 月
    ，定執行刑有期徒刑1 年10月，並經臺灣高等法院以89年度
    上訴字第1341號判決駁回上訴確定，於88年6 月1 日入監執
    行上開殘刑2 年5 月及有期徒刑1 年10月，於91年6 月19日
    假釋出監並交付保護管束，於92年1 月20日假釋期滿未經撤
    銷假釋，未執行之刑以已執行論；又因毒品危害防制條例案
    件，經本院以92年度訴字第1810號判決有期徒刑7 月確定，
    於94年10月27日入監執行，於95年5 月26日執行完畢（構成
    累犯）；復因毒品危害防制條例案件，經本院以95年度訴字
    第865 號判決判處有期徒刑1 年，並經臺灣高等法院、最高
    法院分別以95年度上訴字第2336號、95年度臺上字第7112號
    判決駁回上訴確定，後經減刑為有期徒刑6 月，於96年7 月
    12日入監服刑，目前仍在執行中。詎猶不知悔改，明知申辦
    金融帳戶使用乃輕而易舉之事，故無正當理由徵求他人提供
    金融帳戶者，極易利用該等帳戶為與財產有關之犯罪工具，
    而可預見金融帳戶提供他人使用將幫助他人實施詐欺犯罪，
    惟仍基於縱有人以其金融帳戶實施詐欺犯罪亦不違背其本意
    之幫助犯意，於某不詳時間，在臺灣地區某地，將其於95年
    12月27日向臺灣郵政股份有限公司桃園郵局（以下簡稱郵局
    ）申請補發之局號000000-0號、帳號000000-0號存簿儲金帳
    戶之存摺，及於96年1 月19日申請補發之金融卡及密碼，以
    某不詳代價，提供予詐騙集團成員使用，而該取得丙○○上
    開郵局帳戶存摺、金融卡及密碼之人，即與其所屬詐騙集團
    成員基於意圖為自己不法所有之犯意聯絡，由某詐騙集團成
    員於96年1 月19日某時甲○○上網購物時，以電話聯繫甲○○，佯稱購物貨款已設定為直接扣款，如要解約，需依指示
    解除，甲○○不疑有他，遂於同日18時43分、19時19分許，
    以自動櫃員機轉帳新臺幣（下同）13,999元、13,999元至前
    述丙○○郵局帳戶內，上開款項旋即遭詐騙集團成員提領一
    空；該詐欺集團另基於意圖為自己不法所有之犯意聯絡，於
    96年1 月19日16時許，撥打電話予張朝強，向其佯稱其先前
    購買物品時匯款匯入分期付款帳號，需至自動櫃員機前辦理
    解除動作等語，致張朝強因而陷於錯誤，於96年1 月19日18
    時49分許，依該詐欺集團之指示操作而匯款29,982元至丙○○所有之上開郵局帳戶內，亦遭詐騙集團成員提領一空；該
    詐騙集團所屬成員復基於意圖為自己不法所有之犯意聯絡，
    由某不詳姓名年籍之詐騙集團成員，於96年1 月19日某時乙○○上網購物時，該成員以電話聯繫乙○○，佯稱購物貨款
    已設定為直接扣款，如要解約，需依指示解除，乙○○不疑
    有他，遂於同日20時5 分許，以自動櫃員機轉帳29,982元（
    起訴書誤載為111,982 元）至前述丙○○郵局帳戶內，而遭
    詐騙集團成員提領一空，嗣因乙○○、甲○○、張朝強發覺
    有異，始報警處理，而知悉上情。案經桃園縣政府警察局報
    請臺灣桃園地方法院檢察署檢察官偵查起訴暨新竹縣政府警
    察局新埔分局報請臺灣新竹地方法院檢察署呈請臺灣高等法
    院檢察署檢察長令轉臺灣桃園地方法院檢察署檢察官偵查後
    聲請併案審理。
    理  由
一、程序部分：本件認定事實所引用之本件卷內所有卷證資料（
    包含文書證據、物證等證據），並無證據證明係公務員違背
    法定程序所取得，且被告丙○○於本院行準備程序時就卷內
    所有之卷證資料之證據能力均表示無意見，且卷內之文書證
    據，亦無刑事訴訟法第159 條之4 之顯有不可信之情況與不
    得作為證據之情形，則依刑事訴訟法第159 條之5 之規定，
    本件認定事實所引用之本件卷證所有文書證據、物證等證據
    ，均有證據能力，合先敘明。
二、被告丙○○於警詢、偵查及本院審理中對於上揭犯罪事實均
    矢口否認，辯稱：因為伊兒子說要匯錢給伊當作生活費，伊
    才去申請補發該郵局帳戶使用，本來伊在工業區上班，也是
    需要郵局帳戶做為薪資匯款，後來帳戶遺失，伊兒子就用掛
    號寄錢給伊，工作薪資也沒有匯入這個帳戶，伊沒有將帳戶
    賣給他人，可能是伊的朋友竊取伊的帳戶拿去使用，伊也沒
    有詐騙被害人的金錢云云。經查：
  (一)96年1 月19日某時乙○○上網購物時，詐騙集團成員以電話
    聯繫乙○○，佯稱購物貨款已設定為直接扣款，如要解約，
    需依指示解除，乙○○不疑有他，遂於同日20時5 分許，以
    自動櫃員機轉帳29,982元至前述被告郵局帳戶內，而遭詐騙
    集團成員提領一空；另於96年1 月19日某時甲○○上網購物
    時，詐騙集團成員以電話聯繫甲○○，佯稱購物貨款已設定
    為直接扣款，如要解約，需依指示解除，甲○○不疑有他，
    遂於同日18時43分、19時19分許，以自動櫃員機轉帳13,999
    元、13,999元至前述被告郵局帳戶內，旋即遭人提領殆盡；
    復於96年1 月19日16時許，詐騙集團成員撥打電話予張朝強
    ，向其佯稱其先前購買物品時匯款匯入分期付款帳號，需至
    自動櫃員機前辦理解除動作等語，致張朝強因而陷於錯誤，
    於96年1 月19日18時49分許，依該詐欺集團之指示操作而匯
    款29,982元至被告所有之上開郵局帳戶內，亦遭詐騙集團成
    員提領一空乙節，除據被害人乙○○、甲○○、張朝強於警
    詢中指述明確外，並有中華郵政公司自動櫃員機儲戶交易明
    細3 份、臺灣郵局股份有限公司桃園郵局96年6 月26日函、
    臺新銀行自動櫃員機交易明細表、臺灣郵政股份有限公司96
    年4 月17日函、桃園縣政府警察局大園分局96年4 月18日函
    文暨被告開戶資料、交易明細表、臺新國際商業銀行竹北分
    行存摺明細各1 份附卷可稽（見96年度偵字第5161號卷第10
    頁、第18頁至第21頁、第40頁至第43頁、96年度偵字第4836
    號卷第19頁、第37頁至第38頁、96年度偵字第5649號卷第13
    頁、第15頁至第18頁、96年度審易字第188 號卷第53頁），
    是以，被害人乙○○、甲○○、張朝強確係遭不詳姓名年籍
    之人詐欺，而將受騙款項匯入被告所有之上開郵局帳戶內乙
    節，首堪認定。
  (二)上開郵局帳戶係被告於95年9 月13日開戶申領，後於95年12
    月27日辦理金融卡掛失補發及存簿掛失補發，96年1 月19日
    核發卡片，此有臺灣郵局股份有限公司桃園郵局96年6 月26
    日函文及該局96年9 月11日函文各1 份附卷可稽（見96年度
    偵字第5161號卷第18頁至第21頁及本院96年度審易字第188
    號卷第36頁），被告於偵查及本院審理中就此部分亦不否認
    ，足證被告係於95年12月27日向郵局辦理存簿補發而取得上
    開郵局存摺，並於96年1 月19日取得金融卡及密碼，然被害
    人乙○○、甲○○、張朝強卻於同日即96年1 月19日遭人以
    電話詐騙後，並分別於同日18時43分、19時19分、18時49分
    、20時5 分許匯款13,999元、13,999元、29,982元、29,982
    元至被告前揭郵局帳戶內，且前開匯款旋遭人以金融卡及密
    碼以跨行提領之方式提領一空，則倘非被告交予他人以供向
    被害人乙○○、甲○○、張朝強詐騙，他人又如何可能於同
    日即取得被告當日甫向郵局申請補發之金融卡及密碼，是被
    告所辯上開郵局帳戶存摺、金融卡等物係於快過年前在住處
    遭竊各節顯係虛偽，而係臨訟卸責之詞，不足採信。
  (三)被告於本院審理中雖辯稱：當時申請補發帳戶係為了要做薪
    資轉帳使用，及伊兒子說要將生活費匯入其帳戶，帳戶在家
    中遺失，當時連身分證、健保卡都被偷走，後來是別人撿到
    ，1 、2 月時鄰長才打電話叫伊去領取云云，惟被告若其家
    中失竊，且遺失身分證、健保卡此種重要物品，被告卻未至
    警察局報案，已屬存疑；甚且，被告於檢察官訊問時先辯稱
    ：該帳戶伊兒子有匯了2 次生活費給伊，每次5,000 元，後
    來伊兒子去唸書，就沒有再繼續匯錢，今年快過年時，伊家
    中有失竊，玻璃窗被敲破，但伊沒有發現家中有東西失竊，
    所以未報警云云（見96年度偵字第4836號卷第23頁至第24頁
    ），觀諸被告上開郵局帳戶之歷史交易明細，其上並無任何
    一筆5,000 元之匯款紀錄，顯見被告辯稱辦理郵局帳戶係為
    了生活費匯款所用等情，顯與事實不合；再且，被告於偵、
    審中，對於家中失竊，遺失何種物品，先後辯解不一，已自
    相矛盾，扞格不一，難以採信，亦無法證明被告確有遺失上
    開存摺、提款卡之情事，由此足認被告上開所辯，實與事實
    不符，衡情應為事後卸責之詞，應認不足採信。至被告雖聲
    請傳訊證人即鄰長劉月惠，用以證明其所有之身分證、健保
    卡曾遺失，惟縱使被告所有之健保卡、身分證曾遺失，然並
    無法證明上開物品係與被告所有之郵局帳戶同時遺失，被告
    聲請傳訊證人劉月惠，顯無調查之必要；被告另聲請傳訊證
    人即其兒子郭建鴻，用以證明其有告知劉建鴻存摺遺失等情
    ，惟被告之子郭建鴻並無親自見聞被告所有之郵局帳戶遺失
    等情，僅係經由被告轉述，被告聲請傳喚證人郭建鴻，亦無
    調查之必要，附此敘明。
  (四)被告雖另辯稱：該帳戶係在96年1 月間遺失，伊有去郵局說
    等情，衡諸常情，被告於該帳戶之存摺、金融卡、印章遭竊
    後，應立即向職司偵查犯罪權限之警察機關報案，提供可用
    線索，俾以立刻追查竊盜犯嫌，避免自身因金融機構帳戶之
    存摺、提款卡、印章遭竊而受有財產損失或遭他人用以供犯
    罪使用，始符常情，詎被告於上開帳戶之存摺、金融卡、印
    章遭竊後，不僅未向警方報案追查犯嫌，亦未向郵局辦理掛
    失，此有臺灣郵局股份有限公司桃園郵局96年9 月11日函文
    附卷可稽（見本院96年度審易字第188 號卷第36頁），且如
    依被告所辯該帳戶係失竊而非伊交付詐騙集團成員，則詐騙
    集團使用被告之帳戶作為詐財匯款之工具時，將時時處於該
    帳戶被申報掛失止付之風險中，隨時有可能因被害人發現帳
    戶存摺、提款卡遺失而辦理掛失止付，使詐騙集團無法順利
    提取被害人所匯之款項，被告辯稱其所有之存簿、金融卡、
    印章等物，係他人所竊走一節，實與常理有違；再者，桃園
    郵局於96年1 月19日核發金融卡予被告後，當日隨即有被害
    人乙○○、甲○○、張朝強遭詐騙之金錢匯入上開被告郵局
    帳戶，上開帳戶迄存摺掛失之前，除有多次存、提之交易往
    來紀錄外，更於96年1 月19日取得本件被害人乙○○、甲○○、張朝強遭詐之匯款，而被害人張朝強、乙○○、甲○○
    係分別在96年1 月19日、96年1 月20日報警處理揭露上情，
    則帳戶使用者既已預見帳戶無法再供其不法使用，被告縱於
    此後有掛失存摺之舉，亦難遽認其必無供他人使用之行為，
    況自被告於此情況下掛失存摺以觀，其手法又恰與提供帳戶
    者事後掩飾脫罪方式完全類同。
  (五)按任何人均可辦理金融帳戶存摺、金融卡使用，如無正當理
    由，實無借用他人存摺、金融卡使用之理，而金融存摺、金
    融卡及密碼亦事關個人財產權益之保障，其專有性甚高，除
    非本人或與本人親密關係者，難認有何理由可自由流通使用
    該存摺、金融卡及密碼，一般人均有妥為保管及防止他人任
    意使用之認識，縱特殊情況偶需交付他人使用，亦必深入瞭
    解用途及合理性，始予提供，且該等專有物品如落入不明人
    士手中，而未加以闡明正常用途，極易被利用為與財產有關
    之犯罪工具，而有犯罪意圖者，非有正當理由，竟徵求他人
    提供帳戶，客觀上可預見其目的，係供為某筆資金之存入，
    後再行領出之用，且該筆資金之存入及提領過程係有意隱瞞
    其流程及行為人身分曝光之用意，一般人本於一般認知能力
    均易於瞭解，報章媒體復一再披露詐騙集團為規避查緝，故
    使用他人帳戶以遂行詐欺之不法犯罪態樣，被告為一智慮健
    全、有社會經驗之成年人，對此自難諉為不知，且被告任意
    交付帳戶存摺等物予他人，該人既有使用帳戶存摺之需，竟
    不思自行申辦，反大費周章收集他人帳戶使用，顯與一般交
    易常情相悖，則其用途實屬可疑，足證被告應可預見金融帳
    戶存摺、提款卡、密碼等物提供他人使用，將幫助他人實施
    財產犯罪，竟仍將其上開銀行帳戶存摺、金融卡及密碼交付
    該來路不明之人，是縱無證據證明被告明知該人之犯罪態樣
    係以該帳戶供詐欺取財之用，惟其顯具縱有人以其金融帳戶
    實施詐欺取財犯罪亦不違背其本意之幫助意思至明。
  (六)綜上所述，被告上開所辯不足採信，本案事證明確，被告犯
    行洵堪認定，應依法論科。
三、查郵局存款帳戶，屬於個人財產權益，其與儲戶存摺、提款
    卡相結合，專屬性、私密性更高，除非本人或與本人具密切
    之關係者，難認有何理由可自由使用私人之存摺及提款卡，
    一般人亦均有應妥善保管上開物件，防止被他人冒用之認知
    。且近來詐欺集團犯案每每利用人頭帳戶為其犯罪工具，若
    任意提供自己帳戶及其相關物件資料予不明人士使用，將有
    遭他人作為詐欺犯罪時，非正當資金進出之用之不法用途，
    此為具有社會生活經驗之成年人所得認識，本件被告任意交
    付其帳戶資料予不認識之人，即有以己帳戶供他人作為詐欺
    犯罪時使用之未必故意甚明。惟被告僅提供其帳戶之相關物
    件，為他人之詐欺取財犯行提供助力，尚無以自己實施詐欺
    犯罪之意思，而與他人有詐欺犯罪之犯意聯絡，或被告有直
    接參與詐欺犯罪構成要件行為之分擔情事，尚非共同正犯。
    又按刑法上之幫助犯，係對於犯罪與正犯有共同之認識，而
    以幫助之意思，對於正犯資以助力，而未參與實施犯罪之行
    為者而言（詳最高法院75年度臺上字第1509 號 、84年度臺
    上字第5998號、第6475號、88年度臺上字第1270號判決均同
    此意旨）；是以，如未參與實施犯罪構成要件之行為，且係
    出於幫助之意思提供助力，即屬幫助犯，而非共同正犯。本
    件被告基於幫助之犯意，提供郵局帳戶之存摺、提款卡、密
    碼予真實姓名年籍不詳之成年人及其共犯並即對被害人施用
    詐術，使被害人乙○○、甲○○、張朝強陷於錯誤而匯款至
    被告所提供之帳戶，並由該成年人或共犯等以被告提供之提
    款卡領取款項。是核被告所為，係犯刑法第30條第1 項、第
    339 條第1 項詐欺取財罪之幫助犯。被告以一幫助行為，雖
    助成詐欺集團成員先後對被害人乙○○、甲○○、張朝強施
    詐，使乙○○、甲○○、張朝強交付財物，仍為單純一罪，
    論以一幫助詐欺取財罪。被告前因肅清煙毒條例案件，經臺
    灣臺北地方法院以82年度訴字第2062號判決判處有期徒刑3
    年10月確定，於84年11月7 日入監執行，於86年5 月19日假
    釋出監並交付保護管束，後經撤銷假釋，應執行殘刑2 年5
    日；另因竊盜等案件，經本院以88年度易字第776 號判決判
    處有期徒刑1 年、5 月、6 月，定執行刑有期徒刑1 年10月
    ，並經臺灣高等法院以89年度上訴字第1341號判決駁回上訴
    確定，於88年6 月1 日入監執行上開殘刑2 年5 月及有期徒
    刑1 年10月，於91年6 月19日假釋出監並交付保護管束，於
    92 年1月20日假釋期滿未經撤銷假釋，未執行之刑以已執行
    論；又因毒品危害防制條例案件，經本院以92年度訴字第
    1810 號 判決有期徒刑7 月確定，於94年10月27日入監執行
    ，於95 年5月26日執行完畢，此有臺灣桃園地方法院檢察署
    刑案資料查註記錄表、臺灣高等法院被告前案紀錄表各1 份
    可按，其於受前開有期徒刑執行完畢後，5 年內故意再犯
    本件有期徒刑以上之罪，為累犯，應依刑法第47條第1 項規
    定，依法加重其刑。被告僅係基於幫助詐欺取財之意思，並
    提供該帳戶之存摺、提款卡、印章，並告知密碼，供為詐欺
    贓款匯入、提領之帳戶，係提供詐欺構成要件以外之助力，
    為詐欺取財罪之幫助犯，並依刑法第30條第2 項規定，依法
    減輕其刑；其刑有加減，依法先加重後減輕之。至檢察官移
    送併案審理（96年度偵字第23090 號）及被害人張朝強受詐
    騙之部分，因與本件起訴部分，係單純一罪之關係，已如前
    述，故本院自得併予審理，併予明。爰審酌被告提供帳戶
    予他人使用，所為已影響社會正常交易安全，增加被害人尋
    求救濟之困難，並使犯罪之追查趨於複雜，被害人乙○○、
    甲○○、張朝強所受之損失，危害社會治安情節甚鉅，且被
    告犯罪後仍矢口否認犯行，犯罪後態度不佳等一切情狀，量
    處如主文所示之刑。末按中華民國96年罪犯減刑條例業於96
    年7 月16日施行，查本件被告上開犯行係在96年4 月24日前
    ，爰依中華民國96年罪犯減刑條例第2 條第1 項第3 款，減
    其刑期2 分之1 ，並依同條例第9 條、刑法第41條第1 項前
    段，諭知易科罰金折算標準，以示儆懲。未扣案之存摺、提
    款卡固係被告提供充為幫助該詐欺集團行騙所用，惟存摺、
    提款卡依郵局與客戶之契約，係由郵局提供予客戶使用，於
    客戶結清帳戶時須將提款卡繳回，而存摺則由郵局於該存摺
    註記作廢後，客戶始得留存等情觀之，郵局存摺、提款卡在
    郵局未註銷作廢前，其所有權仍屬郵局所有，應無疑義，自
    不得宣告沒收。
四、至被告所有之新竹國際商業銀行大園分行（以下簡稱新竹商
    銀大園分行）帳號：00000000000 號帳戶（係於86年8 月21
    日申請開立），曾另遭詐騙集團利用，致被害人張智純於95
    年9 月13日15時11分許，匯款6,600 元至被告所有之上開新
    竹商銀大園分行帳戶內，惟觀諸被害人張智純遭詐騙之時間
    距離本案被害人乙○○、甲○○、張朝強遭詐騙之時間已有
    4 個月之久，被告所有之上開新竹商銀大園分行帳戶業已於
    95年9 月20日列為警示戶，而被告所有之郵局帳戶於95 年9
    月25日曾辦理掛失，於95年10月2 日申請核發晶片卡，嗣於
    95年12月27日被告又再度至郵局辦理掛失手續，並於96 年1
    月19日核發卡片，顯見被告所犯本件幫助詐欺犯行，與被告
    交付新竹商銀大園分行帳戶予詐騙集團一案並無相關，兩者
    並無同一案件之關係，附此敘明。
據上論斷，應依刑事訴訟法第299 條第1 項，刑法第30條、第33
9 條第1 項、第47條第1 項、第41條第1 項前段，刑法施行法第
1 條之1 第1 項、第2 項前段，中華民國96年罪犯減刑條例第2
條第1 項第3 款、第7 條、第9 條，判決如主文。
本案經檢察官蔡正雄到庭執行職務。
中　　華　　民　　國　　96　　年　　11　　月　　30　　日
                  刑事第四庭  審判長法　官　黃斯偉
                                    法  官  曾雨明
                                    法  官  張淑華
以上正本證明與原本無異。
如不服本判決，應於送達後10日內，向本院提出上訴狀。
                                    書記官　鄭嘉惠
中　　華　　民　　國　　96　　年　　12　　月　　3　　日
附錄本案論罪科刑法條
中華民國刑法第339條
（普通詐欺罪）
意圖為自己或第三人不法之所有，以詐術使人將本人或第三人之
物交付者，處5 年以下有期徒刑、拘役或科或併科1 千元以下罰
金。
以前項方法得財產上不法之利益或使第三人得之者，亦同。
前二項之未遂犯罰之。
